ACORDAO-COMPLETO-2388628

ACÓRDÃO 2946/2019 ATA 47/2019 - PLENÁRIO

VISTOS, relatados e discutidos estes autos em que, nesta fase, cuida do Monitoramento do Acórdão 1140/2019-TCU-Plenário (Relator: Ministro Raimundo Carreiro) .
ACORDAM os Ministros do Tribunal de Contas da União, reunidos em Sessão Plenária, diante das razões expostas pelo Relator, em:
9.1. com fulcro no art. 243 do Regimento Interno do TCU, considerar não implementada a determinação contida no item 9.3.2 do Acórdão 1140/2019-TCU-Plenário (Relator: Ministro Raimundo Carreiro) ;
9.2. com fundamento no art. 250, inciso II, do Regimento Interno do TCU, determinar à Caixa que só realize nova licitação de serviços de fornecimento de auxilio alimentação por meio de lote único, se ficar devidamente demonstrada a vantajosidade do certame, em termos comparativos com a opção de parcelamento do objeto em quantos lotes forem viáveis, conforme previsto no art. 32, inciso III, da Lei 13.303/2016, nos termos do decidido no Acórdão 1140/2019-TCU-Plenário (Relator: Ministro Raimundo Carreiro) ;
9.3. enviar cópia do presente Acórdão que à Caixa, informando que a presente deliberação, acompanhada do Relatório e do Voto que a fundamenta, está disponível para a consulta no endereço www.tcu.gov.br/acordaos, além de esclarecer que, caso requerido, o TCU poderá fornecer sem custos as correspondentes cópias, de forma impressa;
9.4. nos termos do art. 250, I, c/c art. 169, V, do Regimento Interno/TCU, arquivar os presentes autos.

Monitoramento de determinação proferida em representação sobre possíveis irregularidades em pregão eletrônico que teve por objeto contratar empresa para a prestação de serviços de fornecimento de meios de pagamento de auxílio alimentação, auxílio refeição e auxílio cesta alimentação a empregados, ex-empregados, aposentados e pensionistas.

Caixa Econômica Federal.

3. Interessados/Responsáveis: não há.

13.1. Ministros presentes: José Mucio Monteiro (Presidente), Walton Alencar Rodrigues, Benjamin Zymler, Augusto Nardes, Aroldo Cedraz, Raimundo Carreiro (Relator) e Ana Arraes.
13.2. Ministros-Substitutos convocados: Augusto Sherman Cavalcanti e Marcos Bemquerer Costa.
13.3. Ministros-Substitutos presentes: André Luís de Carvalho e Weder de Oliveira.

ACORDAO-COMPLETO-2474255

Acórdão 906/2021 - Plenário

ACORDAO-COMPLETO-2410021

Acórdão 1247/2020 - Plenário

RAIMUNDO CARREIRO

Transcrevo a seguir, nos termos do art. 1º, § 3º, inciso I, da Lei nº 8.443/92, a instrução lavrada pelo Auditor responsável, no âmbito da Secretaria de Controle Externo de Aquisições Logísticas (peça 80) .
	A. Identificação do Processo

	TC Processo 040.374/2018-1
	Não atendimento, Determinação

	Unidade Jurisdicionada
	Uasg

	Caixa Econômica Federal (Caixa) 
	Não se aplica

	Objeto

	Contratação de empresa para a prestação de serviços de disponibilização de meios de pagamento de auxílio alimentação, auxílio refeição e auxílio cesta alimentação a empregados, ex-empregados, aposentados e pensionistas da Caixa, por meio de cartões eletrônicos, magnéticos ou outros oriundos de tecnologia adequada que permitam a aquisição de refeições e/ou de gêneros alimentícios em estabelecimentos comerciais, com abrangência nacional, pelo prazo de 24 meses (peça 3, p. 4) .

	Representante
	CNPJ

	Up Brasil - Policard Systems e Serviços S.A
	00.904.951/0001-95

	Modalidade
	Número do Certame
	Tipo

	Pregão Eletrônico
	86/7066-2018-Gilog/BR
	Maior oferta de preço

	Vigência
	Valor Estimado

	12 meses, prorrogáveis até o limite estabelecido na Lei 13.303/2016 (peça 51, p. 145) 
	R$ 1.598.597.835,40 (peça 51, p. 149) 

	Fase do Certame

	Contrato assinado e em execução.

	B. Monitoramento

	Acórdão a ser monitorado
	Acórdão 1140/2019-TCU-Plenário, de 22/5/2019 (peça 69) 

	Documentos apresentados pela Unidade Jurisdicionada:

	Ofício 18/2019/Gecot (peça 79) 

	Item do Acórdão:
	9.3.2 
	Tipo:
	Determinação 
	Análise:
	Não atendido 

	Transcrição:

	9.3.2. apresente ao TCU, no prazo de noventa dias, estudos que demonstrem a vantajosidade da realização de licitação para prestação de serviços de fornecimento de meios de pagamento de auxílio alimentação, em lote único, em termos comparativos com a opção de parcelamento do objeto em quantos lotes forem viáveis, conforme previsto no art. 32, inciso III, da Lei nº 13.303/2016, a fim de subsidiar a próxima licitação para o mesmo objeto;

	Resposta da Unidade Jurisdicionada:

	Justificativa 1
Resposta da Caixa
a)	O primeiro ponto foi abordado pela Caixa nos seguintes termos (peça 79, p. 1-2) :
3. Inicialmente foi realizada avaliação técnica levando em conta os critérios de execução do contrato como: logística, grau de especialização, tecnologia a ser utilizada, rede de credenciados e o montante de valores envolvidos, a qual apontou que a unificação dos lotes seria mais benéfica à administração, considerando que a divisão do objeto acarretaria problemas de padronização, maiores custos administrativos e menor assertividade no processamento dos dados, gerando vários contratos com diferentes empresas fornecedoras para serem fiscalizados ao invés de um só. A contratação de empresas distintas, poderia ocasionar transtornos, uma vez que nas movimentações de pessoal, situação recorrente na CAIXA, a lotação física do empregado e alterada no sistema, sendo capturada para geração do arquivo de disponibilização do benefício, fato que gera novo cartão e novo credito para o empregado, tornando o processo mais moroso e mais oneroso. A titulo de informação, temos como exemplo, a movimentação de 3.805 empregados, ao longo do ano de 2018, temporária ou definitiva, fato corriqueiro e natural na CAIXA.
Análise
1.	A Caixa já havia apresentado a mesma justificativa no âmbito do presente processo, antes da expedição do Acórdão 1140/2019-TCU-Plenário, conforme citado a seguir (peça 21, p. 1-2) :
2.1 Frisamos novamente sobre o estudo realizado, para o objeto a ser contratado, o qual apontou que a unificação dos lotes é mais benéfica à administração. Foi realizada avaliação técnica, pela área demandante, que considerou critérios relevantes na execução contratual, como logística, grau de especialização, tecnologia a ser utilizada, rede de credenciados e o montante de valores envolvidos, bem como foi levado cm consideração o histórico de inexecuções contratuais, que abaixo será demonstrado, confirmando portanto, a real preocupação da Caixa para com empresas que talvez não possuam capacidade financeira e técnica para cumprir com as obrigações  contratuais assumidas. Por isso, expomos nosso entendimento em relação ao não parcelamento, tendo cm vista que a divisão acarretaria problemas de padronização, maiores custos administrativos e menor assertividade no processamento dos dados, gerando vários contratos com diferentes empresas fornecedoras para serem fiscalizados ao invés de um só.
2.2 Ainda, a contratação de empresas distintas, poderá ocasionar problemas, principalmente no que tange às movimentações de pessoal, uma vez que a lotação física do empregado é alterada no sistema c consequentemente acaba gerando um novo cartão e novo crédito para o empregado, tornando o processo mais moroso c mais oneroso. A título de informação temos como exemplo, a movimentação de 3.805 empregados, ao longo do ano de 2018, temporária ou definitiva, fato corriqueiro c natural na Caixa.
2.	A presente justificativa já foi analisada pelo Ministro-Relator quando da expedição do Acórdão 1140/2019-TCU-Plenário e não traz nenhum fato novo.
Justificativa 2
Resposta da Caixa
b)	Em seguida foi apresentada a seguinte justificativa (peça 79, p. 2) :
3.1 Quando da pesquisa de mercado para levantamento dos valores estimados para deflagração do certame, verificou-se que uma das empresas que respondeu a pesquisa apresentou proposta mais vantajosa quando considerado lote único, representando uma economia superior a R$ l milhão de reais no valor global do contrato, comprovando destarte a economia de escala.
3.1.1 Diante do exposto, ratificamos que não seria economicamente razoável, nem vantajoso operacionalmente, a divisão em lotes dos serviços a serem licitados, eis que com isso não seria alcançada a economia de escala que se busca.
Análise
3.	A presente justificativa já foi apresentada pela Caixa por meio do ofício 14/2019/Gecot (peça 21, p. 3) , tendo sido analisada pelo Ministro-Relator quando da expedição do Acórdão 1140/2019-TCU-Plenário.
Justificativa 3
Resposta da Caixa
c)	Transcreve-se a seguir a próxima justificativa apresentada (peça 79, p. 2-4) :
3.2 Ressalte-se que nas licitações anteriores o objeto havia sido dividido em itens. Apresentamos a seguir, breve histórico apresentado pelo gestor demandante, demonstrando que a divisão em lotes acarretou em redução das garantias e qualificações e que consequentemente expos a empresa ao risco de descumprimento de obriga9oes legais:
3.2.1 CR Cartão Refeição S/C Ltda - Em março de 1993, a empresa CR Cartão Refeição S/C Ltda foi contratada para a prestação dos serviços de fornecimento de talonários de vale-refeição/alimentação para os empregados, aposentados e pensionistas da CAIXA. O contrato foi realizado com a previsão de deságio de 24,81 % do beneficio. Verificamos que no ímpeto de vencer a licitação e gerir um grande contrato para incrementar o portfolio, facilitando assim o aumento da rede credenciada e a conquista de novos clientes, a empresa apresentou taxa de administração incompatível com suas condições financeiras.
3.2.1.1  Em março de 1994, apenas 1 ano após a contratação, houve a completa recusa de recebimento dos talões de alimentação pelos estabelecimentos credenciados, impossibilitando a utilização do beneficio pelos empregados. Destarte, a CAIXA teve que rescindir o contrato devido a inadimplência da contratada.
3.2.2 Blue Card - Período contratual de outubro de 1996 a março de 1997. Com poucos meses de contrato a empresa Blue Card passou a ter o seu ticket recusado pela rede credenciada, por falta de pagamentos dos benefícios utilizados. Mais urna vez os empregados foram impedidos de utilizar o seu beneficio. Novamente, a CAIXA teve que rescindir o contrato devido à inadimplência da contratada.
3.2.3 Golden Cross - Período contratual de outubro de 1996 a agosto de 1997. Por falta de rede credenciada em diversos Municípios, a CAIXA realizou a rescisão do contrato com a empresa Golden Cross. Destaca-se que mais uma vez a CAIXA recolheu os tickets que perderam o valor e que estavam em posse dos empregados para devolução a empresa.
3.2.4 Social Card - Período contratual de outubro de 1998 a agosto de 1999. A empresa Social Card assumiu parte do contrato da CAIXA, imediatamente após a rescisão do contrato com a Golden Cross. Após alguns meses de contrato, os tickets da empresa deixaram de ser aceitos nos estabelecimentos credenciados. O impacto para os empregados foi tão grande que até as Associações e Federações dos empregados passaram a cobrar da CAIXA uma solução imediata.
3.2.4.1 Houve um comunicado da APCEF de julho de 1999, acerca da grande dificuldade de utilização do beneficio pelos empregados, a qual era recorrente, desde meados de 1996. Assim, mais uma vez a CAIXA teve que rescindir o contrato e recolher todos os tickets em posse dos empregados. A CAIXA teve que recolher 926.570 vales para devolução, uma vez que os vales perderam completamente o seu valor.
3.2.5 Planinvest - Período contratual de abril de 2008 a maio de 2009. Contratada em 2008, a empresa Planinvest Administração, bandeira "Planvale'', que atualmente faz parte do Grupo UP Brasil, solicitou rescisão contratual informando que não possuía condições financeiras de manter o contrato com a CAIXA.
3.2.5.1 Em fevereiro de 2009, com menos de 1 ano de contrato, a empresa Planinvest encaminhou requerimento administrativo solicitando repactuação ou rescisão amigável, alegando que no último trimestre de 2008 passou a acumular prejuízos financeiros, uma vez que a taxa administrativa ofertada tornou-se insuficiente para fazer face aos aumentos inesperados e extraordinários dos custos administrativos e operacionais resultantes da crise financeira mundial.
3.2.5.2 Na época, em maio de 2009, a Sodexo Pass do Brasil assumiu o remanescente do contrato praticando a taxa de administração de -4,21 % (taxa negativa) e cumpriu o contrato na íntegra.
3.3 Importante destacar que na última licitação para o mesmo objeto, pregão 44/7066, realizado em 2013, com o quantitativo estimado de 100.000 (cem) mil empregados/beneficiários, com divisão em 05 (cinco) itens, a empresa Brasileira de Tecnologia e Administração de Convênios Hom. L TOA, ofertou o menor lance em 1 dos lotes do pregão (Item 1 - Região Centro-Oeste) .
3.3. No momento da apresentação dos documentos de qualificação técnica, foram realizadas diligências pelo pregoeiro a fim de dirimir duvidas em relação a uma declaração apresentada para atendimento as exigências de qualificação técnica dispostas no instrumento convocatório. Após diligências, foi constatado que a documentação apresentada não tinha similaridade com o objeto do pregão e a empresa não possuía os requisitos mínimos para atendimento do contrato. Assim, a empresa foi inabilitada.
3.3.1.1. Adicionalmente, em pesquisa no site de fornecedores do governo, http://compras.dados.gov.br/fomecedores/vl/ocorrencias_fornecedores?cnpj=03506307000157, pode ser verificado que a empresa possuía 43 Registros de Penalidades aplicadas, entre advertências e multas.
3.4	Verifica-se que todas as situações supra expostas foram decorrentes de contratações de compressas regionais que não dispunham de capacidade para atender a necessidade da Caixa.
3.5 Assim, pelo histórico das licitações e contratações da Caixa para este objeto pode-se afirmar que empresas desprovidas de qualificação mínima necessária à pronta execução do objeto participam da licitação "apostando" que uma vez vencedoras do certame e de posse do contrato com a Caixa, conseguirão credenciar a rede necessária ao atendimento aos beneficiários, o que expõe a Caixa a um risco de ficar sem a presta9ao dos serviços, ensejando além da aplicação de penalidades, a rescisão contratual como demonstrado nas licitações anteriores. Por outro lado, o histórico de qualidade do atendimento do beneficio na Caixa é verificado em empresas com forte atuação no mercado, empresas com patrimônio, rede credenciada e qualificação técnica. As empresas no marcado que apresentam esse conjunto de fatores, que trazem segurança para a Caixa, são as mesmas empresas aptas a atender o contrato dividido cm lotes ou em lote único.
Análise
4.	Verifica-se que argumentação idêntica, com o mesmo histórico dos fatos, foi apresentada no ofício 14/2019/Gecot (peça 21, p. 2-3) , tendo sido analisada pelo Ministro-Relator quando da expedição do Acórdão 1140/2019-TCU-Plenário e não trazendo nenhum fato novo.
Justificativa 4
Resposta da Caixa
d)	Segue a argumentação trazida pela Caixa (peça 79, p. 4-5) :
4. Outra vantajosidade da contratação em lote único, em consonância a súmula 247 do TCU, que versa sobre a divisão em itens quando não houver perda da economia cm escala, relembramos que foi realizada mais de uma pesquisa de preços junto as empresas do mercado, onde foi recebida a proposta da empresa Sodexo, comprovando que haveria ganho econômico para a Caixa pelo valor ofertado para o lote único, senão vejamos:
4.1. Importante frisar que a taxa de administração média adotada no ultimo contrato com a Caixa era de -4,01%, e considerando a atratividade do lote único, o gestor definiu que o ponto de partida para disputa seria a taxa de -4,1%, ou seja, mais vantajoso a CAIXA que o praticado quando da deflagração do certame.
4.2 Destaca-se que a diferença de 0,09% acima, definida para a adoção de lote único, representa uma economia para a CAIXA na ordem de mais de R$ 1 mi (um milhão de reais) por ano.
Análise
5.	Observa-se que argumentação idêntica foi produzida no ofício 14/2019/Gecot (peça 21, p. 3-4) , exceto pelo fato de que na primeira resposta, a Caixa informa que uma economia de 0,09% representaria algo na ordem de três milhões de reais e agora a Caixa afirma que o mesmo percentual de desconto representa uma economia de um milhão de reais. No mais, toda a argumentação é idêntica ao que já havia sido apresentado no presente processo e já foi analisada pelo Ministro-Relator quando da expedição do Acórdão 1140/2019-TCU-Plenário.
Justificativa 5
Resposta da Caixa
e)	A próxima justificativa foi apresentada nos seguintes termos:
4.3 No tocante ao instituto do parcelamento, o Estatuto das Estatais (Lei n° 13.303/2016) dispõe o que segue, eu seu artigo 32, inciso II:
Art. 32. Nas licitações e contratos de que trata esta Lei serão observadas as seguintes diretrizes:
 ( ... ) 
III - parcelamento do objeto, visando a ampliar a participação de licitantes, sem perda de economia de escala, c desde que não atinja valores inferiores aos limites estabelecidos no art. 29, incisos I e II;
 ( ... ) 
4.3.1 Embora não mais aplicável as Estatais (em razão do advento da citada Lei n° 13.303/2016) , a Lei n° 8.666/93 prescreve - na mesma linha do dispositivo acima transcrito - o seguinte:
Art. 23. ( ... ) 
§1º As obras, serviços e compras efetuadas pela Administração serão divididas em tantas parcelas quantas se comprovarem técnica e economicamente viáveis, procedendo-se a licitação com vistas ao melhor aproveitamento dos recursos disponíveis no mercado e a ampliação da competitividade sem perda da economia de escala.
4.4 Permissa vênia, mas, da simples leitura dos dispositivos legais acima transcritos, verifica-se que o parcelamento estaria condicionado a viabilidade técnica e econômica, ou seja, em não havendo essa viabilidade - que não pode ser confundida com a simples divisibilidade do objeto - a Administração não esta autorizada a efetuar o fracionamento, senão vejamos, nesse sentido, a doutrina e o entendimento sumulado pelo Tribunal de Contas da União:
A obrigatoriedade do fracionamento respeita limites de ordem técnica e Econômica. Não se admite o fracionamento quando tecnicamente isso não for viável ou, mesmo, recomendável. O fracionamento cm lotes deve respeitar a integridade qualitativa do objeto a ser executado. Não é possível desnaturar um certo objeto, fragmentando-o em contratações diversas e que importam o risco de impossibilidade de execução satisfatória. Se a Administração necessitar adquirir um veículo, não teria sentido licitar a compra por partes (pneus, chassis, motor etc.) . Mas seria possível realizar a compra fracionada de uma pluralidade de veículos. Em suma, o impedimento de ordem técnica significa que a unidade do objeto a ser executado não pode ser destruída através do fracionamento.
Já o impedimento de ordem econômica se relaciona com o risco de o fracionamento aumentar o preço unitário a ser pago pela Administração. Em uma economia de escala, o aumento de quantitativos produz a redução dos preços. Por isso, não teria cabimento a Administração fracionar as contratações se isso acarretar aumento de seus custos.
Como se extrai, o fundamento jurídico do fracionamento consiste na ampliação das vantagens econômicas para a Administração. Adota-se o fracionamento como instrumento de redução de despesas administrativas. A possibilidade de participação de maior número de interessados não é o objetivo imediato e primordial, mas via instrumental para obter melhores ofertas (em virtude do aumento da competitividade) . Logo, a Administração não pode justificar um fracionamento que acarretar elevação de custo através do argumento de benefício a um número maior de particulares.
 ( ... ) '
Súmula n° 247 do TCU
É obrigatória a admissão da adjudicação por item e não por preço global, nos editais das licitações para a contratação de obras, serviços, compras e alienações, cujo objeto seja divisível, desde que não haja prejuízo para o conjunto ou complexo ou perda de economia de escala, tendo em vista o objetivo de propiciar a ampla participação de licitantes que, embora não dispondo de capacidade para execução, fornecimento ou aquisição da totalidade do objeto, possam faze-lo com relação a itens ou unidades autônomas, devendo as exigências de habilitação adequar-se a essa divisibilidade.
4.5 Como se vê, a contratação parcelada não é obrigatória, além do mais, o instituto do parcelamento esta voltado para beneficiar a Administração Publica e não os possíveis fornecedores, ou seja, quando ocorrer deve ser de tal forma que não cause prejuízo ao conjunto ou complexo do objeto nem a economia de escala.
4.6 Conforme já relatado acima, o parcelamento não é tecnicamente inviável, uma vez que vinha sendo contratado desta forma. Ocorre que houve diversas situações em que historicamente, quando ocorreu a contratação de empresas de menor porte, estas se evidenciaram tecnicamente incapazes de prestar o serviço satisfatoriamente para uma empresa da envergadura da Caixa. E essa incapacidade traz uma série de consequências indesejadas que vão desde a ausência do atendimento ao beneficiário ate prejuízos oriundos de multas por descumprimento ao PAT e a determinações judiciais.
4.7 Quanto ao viés econômico, em atendimento a Sumula 247/2004 do TCU, as contratações devem ser parceladas desde que não haja a perda de economia em escala. Ora, no processo consta pesquisa de mercado na qual, dentre as empresas que apresentaram orçamentos, uma demonstra cabalmente sua oferta mais vantajosa economicamente para a CAIXA quando cotado em lote único. Diferença esta que por si só representaria uma economia da ordem de R$ l.000.000,00 (um milhão de reais) por ano. Diante de tal situação, estranho seria ignorar tal proposta e prosseguir com a contratação dividida em lotes, pois isso infringiria a ressalva contida na pr6pria súmula.
4.7.1 Se não bastasse tal comprovarão, temos a informar ainda que para a última licitação dividida em 5 ( cinco) lotes, houve a apresentação de propostas de 5 ( cinco) empresas concorrentes, sendo que uma dessas empresas já fora adquirida por outra concorrente neste interregno.
4.7.2 Para o certame ora finalizado, tivemos 4 (quatro) empresas credenciadas, afastando ainda a suposta restrição indevida de competitividade, pelo contrário, demonstrando a boa-fé da CAIXA no fomento a competitividade dentre as empresas aptas a prestar o serviço satisfatoriamente.
4.7.3 Neste aspecto, também cabe ressaltar que na ultima licitação, mesmo dividida em 5 (cinco) lotes, uma única empresa sagrou-se vencedora, situação esta que também tem ocorrido noutras estatais como Petrobras e Banco do Brasil.
4.7.4 Com isso, verifica-se que no caso concreto, restou comprovado não haver maximização da competitividade com a divisão do objeto em lotes.
Análise
6.	Observa-se que a mesma argumentação foi apresentada na peça 47, p. 4-7, tendo sido analisada pelo Ministro-Relator quando da expedição do Acórdão 1140/2019-TCU-Plenário.
Justificativa 6
Resposta da Caixa
f)	A próxima justificativa é apresentada nos seguintes termos:
5. Por todo o exposto, reforçamos que a adoção do lote único seria mais vantajosa para a Caixa, por garantir a higidez contratual e evitar riscos de novas inexecuções dos serviços, tendo em vista que o beneficio do auxilio-alimentação é um serviço continuado e que não pode sofrer quaisquer interrupções, o que caracterizaria deixar de conceder um benefício ao empregado garantido pelo Acordo Coletivo da Categoria podendo ensejar o ajuizamento de ações trabalhistas e ainda autuação do Ministério do Trabalho por descumprimento de obrigação legal prevista no Programa de Alimentação do Trabalhador (PAT) .
5.1 Cabe ainda trazer a informação prestada pela Receita Federal que a eventual parcela paga em pecúnia aos segurados empregados a titulo de auxilio-alimentação integra a base de calculo para fins de incidência das contribuições sociais previdenciárias a cargo da empresa e dos segurados empregados, ou seja, e cerca de 24,5% mais onerosa a CAIXA. 
5.2 Cumpre-nos destacar que a CAIXA ainda fornece o benefício para mais de 14 (quatorze) mil aposentados e pensionistas por determinação judicial, cujo eventual descumprimento pode ensejar casos de multa individual de ate 10 (dez) mil reais, a exemplo do processo: 0011249-36.2014.5.01.0023 da 23a vara do Trabalho do Rio de Janeiro.
Análise
7.	Verifica-se que argumentação idêntica foi apresentada no ofício 14/2019/Gecot (peça 21, p. 4-5) , tendo sido analisada pelo Ministro-Relator quando da expedição do Acórdão 1140/2019-TCU-Plenário.
Justificativa 7
Resposta da Caixa
g)	A última justificativa foi apresentada nos seguintes termos:
6. Passando agora aos resultados efetivamente alcançados na licitação, os quais assistiram razão na integra aos os argumentos supra expostos e ainda superaram as expectativas em termos econômicos, temos a expor:
6.1 Transcorrida a etapa de lances, restou como vencedora, a empresa Companhia Brasileira de Soluções de Serviços (Alelo}, pelo valor ofertado de R$ 91.669.720,00 (noventa e um milhões, seiscentos e sessenta e nove mil, setecentos e vinte reais}, ou seja, 20,63% acima do valor estimado, demonstrando a acirrada disputa do certame, que contou com a apresentação de 23 lances.
6.2 O percentual obtido representou um ganho para a CAIXA de R$ 15.679.507,76 (quinze milhões, seiscentos e setenta e nove mil, quinhentos e sete reais e setenta e seis centavos) acima do valor que já havia sido estimado e de R$ 27.565.946,80 (vinte e sete milhões, quinhentos e sessenta e cinco mil, novecentos e quarenta e seis reais e oitenta centavos) ou 43%, (quarenta e três por cento) acima do valor anual do ultimo contrato.
6.3 Cabe salientar que se trata da maior oferta para este serviço historicamente já contratado pela CAIXA, corroborando com o ganho cm escala previsto para o lote único.
 (...) 
6.4 Quanto aos ganhos operacionais obtidos nos primeiros meses de contrato, o gestor operacional aduziu o que segue:
A estratégia de implantação da empresa fornecedora do auxilio alimentação aos empregados Caixa ocorreu de forma articulada e centralizada.
Em 1/6/2019 teve inicio a confecção dos cartões dos beneficiários Caixa. Foram emitidos e entregues 136.440 cartões, c em apenas 4 dias (7/6/2019) foi atingido o índice de 95% de cartões entregues.
A equipe da área operacional e a equipe estratégica da Caixa trabalharam em conjunto com a empresa fornecedora, atuando nas entregas dos cartões, na comunicação aos empregados (envio de mala direta, e-mail marketing e divulgação no jornal da Caixa) , na avaliação da rede credenciada c no tratamento das demandas diárias (solicitações, sugestões, reclamações e dúvidas) .
Funcionária da Alelo estava presente em ambiente Caixa para acompanhar a entrega de todos os cartões e atuar imediatamente nos casos de dúvidas ou problemas que fossem repassados pela área estratégica e pela área operacional da Caixa.
Destaca-se que essa logística foi possível pela atuação centralizada com prestação de serviço padronizada fornecida por empresa única.
A empresa fornecedora realizou com eficiência a grande operação de entrega dos cartões. Foram enviados pela empresa fornecedora relatórios de acompanhamento diários com entregas efetuadas e status de evolução.
Reforçamos que dificilmente 5 empresas fornecedoras teriam tido o mesmo padrão de serviço. Por se tratar de apenas 1 empresa fornecedora, foi possível que a Caixa direcionasse o trabalho de sua equipe para a entrega de cartões cm articulação com a empresa e realizasse a gestão em tempo hábil.
A empresa fornecedora tratou diariamente com a área operacional para atualização de endereços registrados de forma incompleta ou desatualizada, evitando a devolução de cartões. Entendemos que essa ação também se deu de forma organizada e ágil, por se tratar de serviço centralizado em virtude de apenas uma empresa fornecedora.
Cabe destacar que a Caixa fornece por decisão judicial o beneficio para mais de 14 mil aposentados, muitos desses aposentados mudaram de endereço (com alteração da região do país) e não informaram a Caixa. Essa mudança não trouxe impacto para a CAIXA, uma vez que não acarretou em confecção e entrega de novos cartões, pois se trata da mesma empresa fornecedora cujo cartão tem aceitação em todo o país. Isso evitou diversas reclamações, vez que o beneficiário não precisou aguardar novo prazo para confecção e novo prazo para entrega de outro cartão, além de não demandar serviço operacional extra para a CAIXA. Essa sistemática ágil não seria possível no caso de 5 empresas fornecedoras regionais, em que a troca do cartão seria necessária.
A atuação centralizada também possibilitou o tratamento de dúvidas e reclamações, cm virtude de mudança de empresa após muitos anos de prestação de serviços pela mesma empresa. Podemos citar, como exemplo, que foi publicada matéria no Jornal da Caixa sobre a nova Fornecedora do Auxilio Alimentação/Refeição e Cesta, o que gerou muitos comentários e questionamentos. A empresa fornecedora respondeu individualmente cada questionamento, inclusive entrando em contato com estabelecimentos credenciados citados por empregados.
Pode-se verificar que para a CAIXA a prestação de serviço centralizado possibilita uma diminuição de serviços operacionais, padronização de atendimento, serviço e qualidade de rede, além de reduzir custo administrativos.
Por fim, a equipe operacional e gestora da CAIXA, necessária para tratar a sistemática supracitada e a gestão rotineira do processo, encontra-se formada por apenas 5 empregados.
¿ custo médio mensal por empregado (incluindo Remuneração, Encargos e Benefícios) : R$ 21.862,83
¿ custo médio mensal para 5 empregados: R$ 109.312,15
Caso fossem 5 fornecedoras (1 por região) , estimamos que seriam necessários mais 2 a 3 empregados para tratar da demanda, totalizando um custo médio mensal de R$ 153.039,81 (7 empregados) a R$ 174.902,64 (8 empregados) , aproximadamente. 

	Análise:

	8.	Conforme foi observado, a Caixa não trouxe nenhum estudo que comprovasse a vantajosidade da contratação por meio de lote único, trazendo apenas justificativas que já haviam sido mencionadas no âmbito do presente processo e o único fato novo apresentado foram as informações relativas ao resultado o certame.
9.	Entende-se cabível citar a manifestação do Ministério Público junto ao TCU a respeito das justificativas trazidas pela Caixa. Cita-se trechos do parecer do MP (peças 43 e 68) :
2.	Este representante do Ministério Público de Contas da União diverge do posicionamento da unidade técnica no que diz respeito à questão de contratação em lote único, uma vez que a Caixa, ao responder à oitiva determinada pelo relator no despacho à peça 44, não trouxe qualquer argumento novo com o condão de modificar o entendimento esposado no pronunciamento à peça 43, transcrito a seguir:
13. A Lei 13.303/2016 traz, dentre as diretrizes das contratações das empresas estatais, o parcelamento do objeto (artigo 32, inciso III) , com fins à ampliação dos participantes potenciais, desde que daí não decorra perda de economia de escala. Além disso, elege como princípio a obtenção de competitividade (artigo 31, caput) .
14. Assim, a Lei 13.303/2016 não se distancia, nesse aspecto, da orientação extraída da Lei 8.666/1993, mais especificamente de seu artigo 23, § 1º, em face do qual esse Tribunal estabeleceu, no enunciado 247/2004 de sua Súmula de Jurisprudência, que:
É obrigatória a admissão da adjudicação por item e não por preço global, nos editais das licitações para a contratação de obras, serviços, compras e alienações, cujo objeto seja divisível, desde que não haja prejuízo para o conjunto ou complexo ou perda de economia de escala, tendo em vista o objetivo de propiciar a ampla participação de licitantes que, embora não dispondo de capacidade para a execução, fornecimento ou aquisição da totalidade do objeto, possam fazê-lo com relação a itens ou unidades autônomas, devendo as exigências de habilitação adequar-se a essa divisibilidade.
15. Do exposto, conclui-se que o parcelamento do objeto a ser contratado é a regra, sendo admitida a adjudicação global somente nas hipóteses de inviabilidade técnica ou econômica da divisão, devidamente demonstrada. Tal regra decorre da presunção de que, com a fragmentação do objeto em parcelas menores, aumentará a competitividade e o universo dos possíveis interessados e, por consequência, as chances de alcançar as propostas mais vantajosas para a Administração. Nas palavras do doutrinador Marçal Justen Filho:
O fracionamento conduz à licitação e contratação de objetos de menor dimensão quantitativa, qualitativa e econômica. Isso aumenta o número de pessoas em condições de disputar a contratação, inclusive pela redução dos requisitos de habilitação (que serão proporcionados à dimensão dos lotes) . Trata-se não apenas de realizar o princípio da isonomia, mas da própria eficiência. A competição produz redução de preços e se supõe que a Administração desembolsará menos, em montantes globais, através da realização de uma multiplicidade de contratos de valor inferior do que pela pactuação de contratação única. (Comentários à Lei de Licitações e Contratos Administrativos. 17ª edição. Revista dos Tribunais) .
16. Por oportuno, cabe transcrever, também, o seguinte trecho do voto condutor do Acórdão 1151/2011-TCU-Segunda Câmara, de relatoria do Ministro José Jorge:
12. Da leitura do § 1º do art. 23, extrai-se a compreensão de que o parcelamento é um instrumento de que se deve valer o ente contratante para trazer à competição empresas dos segmentos de mercado aptos a operar com cada uma das parcelas que compõem o objeto licitado. Nas situações em que o objeto abarca um único segmento de mercado, a finalidade do parcelamento é permitir que empresas desse segmento, conquanto não tenham condições de fazer frente ao objeto em toda sua integralidade, possam atender a demandas menores, resultantes da sua divisão em parcelas. Em ambas as hipóteses, a consequência natural é a ampliação da disputa e, como regra, a contratação por preços mais vantajosos.
17. Assim, torna-se necessário analisar, diante das justificativas apresentadas pela Caixa, quais fatores técnicos ou econômicos inviabilizariam o parcelamento do objeto no presente caso.
18.	 Sob o aspecto técnico, a Caixa tenta demonstrar a inviabilidade da divisão do objeto por meio dos seguintes principais argumentos (peças 18, p. 2-4, e 21, p. 1-4) :
	a) que a divisão do objeto acarretaria problemas de padronização, maiores custos administrativos e menor assertividade no processamento dos dados, gerando contratos com diferentes empresas fornecedoras para serem fiscalizados;
	b) que eventual contratação descentralizada ocasionaria dificuldades quando ocorressem movimentações internas de pessoas, que exigiriam a alteração no sistema e a geração de novo cartão ao beneficiário, acrescentando que as alterações de lotação são recorrentes na entidade e que, somente em 2018, foram realizadas 3.805 transferências de empregados;
	c) que haveria no mercado pelo menos três empresas (Alelo, Ticket Serviços e Sodexo) com a capacidade técnica operacional necessária para a prestação do serviço em lote único (peça 18, p. 4) , o que garantiria a competitividade do certame;
	d) que o histórico de contratações da Caixa com o mesmo objeto, decorrentes de procedimentos licitatórios em que houve a divisão do objeto em regiões, demonstra a participação de empresas desprovidas da qualificação técnica necessária, as quais, uma vez habilitadas e contratadas, não estariam aptas a credenciar a rede necessária e honrar o compromisso assumido, comprometendo, assim, o fornecimento dos cartões aos beneficiários.
19.	 Em relação à inviabilidade de divisão do objeto no que diz respeito ao aspecto econômico, a entidade traz as seguintes alegações (peças 18 e 21) :
	a) que, por ocasião da realização da pesquisa de preços, uma das empresas consultadas (Sodexo) apresentou proposta mais vantajosa quando considerado lote único, o que demonstraria a viabilidade econômica do modelo escolhido;
	b) que a taxa de administração adotada no contrato vigente é de -4,01% e que, no pregão em exame, foi definida taxa mínima de -4,1%, cerca de 0,09% inferior, o que proporcionará uma economia de aproximadamente R$ 3.000.000,00.
20. Antes de adentrar aos argumentos apresentados pela Caixa, convém observar que, conforme informações prestadas pela própria instituição financeira, nas licitações até então realizadas pela entidade, desde, pelo menos, 1993, houve a divisão do aludido objeto. Tal fato, por si só, evidencia a viabilidade técnica de parcelamento da prestação do serviço a ser contratado. Note-se que, se as alegadas dificuldades técnicas impedissem a divisão do objeto, os serviços não estariam sendo prestados a tanto tempo de forma regionalizada por empresas diversas.
21. Ademais, há de se considerar que a evolução da tecnologia da informação nas últimas décadas aumentou significativamente a capacidade e a qualidade do processamento de dados e, por via de consequência, tornou mais célere e eficiente a execução e fiscalização dos contratos da espécie. Nesse contexto, se as inconveniências administrativas citadas pela Caixa (itens "a" e "b" do parágrafo 18 deste parecer) não configuravam, em 1993, um obstáculo técnico à divisão do objeto, por óbvio, não podem ser admitidas como tal nos dias atuais.
22. Não é razoável, por exemplo, admitir que, atualmente, as alterações da lotação física do empregado no sistema com a geração de novo cartão acarrete ônus excessivos à Caixa a ponto de inviabilizar técnica ou economicamente a divisão do objeto, até porque somente movimentações para região diversa da lotação atual do empregado é que acarretariam eventuais ônus para a entidade.
23. Não se ignora, contudo, que, assim como o parcelamento do objeto, a busca da maior vantagem competitiva, em vista dos custos e benefícios, inclusive indiretos, também constitui diretriz aplicável às contratações das empresas estatais (artigo 32, inciso II) . Assim, eventualmente, os custos operacionais relacionados ao fracionamento do objeto podem sim, em tese, justificar a contratação global, tal como pretende a Caixa. Contudo, tais custos não se apresentam devidamente demonstrados e quantificados, nem os possíveis benefícios econômicos decorrentes de uma maior competitividade, proporcionada pelo fracionamento, ou mesmo a alegada inexistência de tais benefícios no caso concreto.
24.	O fato de existirem no mercado três empresas com capacidade técnica-operacional para a prestação do serviço em lote único também não autoriza a desobediência à diretriz legal de parcelamento do objeto contida no artigo 32, inciso III, da Lei 13.303/2016. A uma, porque não há qualquer garantia de que todas as aludidas empresas participarão do certame. A duas, porque a norma determina que se faça o parcelamento, desde que daí não decorra perda de economia de escala, de forma a maximizar a competitividade e, por consequência econômica, a redução dos preços. Assim, se o parcelamento do objeto for viável, a Administração está obrigada a fazê-lo, não cabendo qualquer juízo acerca da suficiência do número de potenciais licitantes.
25.	 Também não merece prosperar o argumento de que os procedimentos licitatórios anteriores, em que houve o parcelamento do objeto, demonstra a participação de empresas desprovidas da qualificação técnica. Essa linha de argumentação, implicitamente, defende uma generalização no sentido de que, excetuadas as empresas líderes de mercado - que detêm capacidade operacional em nível nacional - as demais empresas não têm qualificação técnica para a prestação dos serviços. Contudo, tal assertiva não encontra fundamento nos fatos. E, ainda que assim fosse, incumbe ao edital assegurar a seleção de licitante tecnicamente habilitado à execução do objeto contratual, por meio do estabelecimento de requisitos adequados e suficientes de qualificação técnica. O não fracionamento do objeto, com fins ao alijamento de empresas de menor porte, não constitui o instrumento adequado a tal finalidade.
26. Conquanto o mercado de cartões de alimentação e benefícios no Brasil seja altamente concentrado, com as três empresas mencionadas pela Caixa detendo cerca de 80% do mercado, que hoje movimenta cerca de R$ 170 bilhões por ano, conforme informações obtidas na internet[footnoteRef:2] [footnoteRef:3], há de se observar que as empresas que a Caixa pretende alijar do certame movimentam cerca de R$ 34 bilhões anuais, correspondentes aos 20% restantes do mercado. Se existem empresas no setor que movimentam em conjunto esse vultuoso volume financeiro, forçoso reconhecer que há qualificação técnica aos menos em parte das empresas que atuam na parcela residual do mercado, razão pela qual não merece prosperar a intenção da CEF em restringir o certame às empresas líderes. [2:  https://www.dci.com.br/economia/tres-empresas-detem-82-de-cart-o-alimentac-o-1.361656 [publicação de 12/05/2014], acessado em 2/4/2019.]  [3:  https://braziljournal.com/por-que-o-itau-esta-investindo-na-ticket [publicação de 6/9/2018], acessado em 2/4/2019.] 
27.	 Além disso, convém destacar que se espera um importante incremento no mercado de cartões de alimentação e benefícios em decorrência da reforma trabalhista, atraindo o interesse de novos players, com possibilidade de importante alteração futura da estrutura de mercado. Destaca-se, por exemplo, que recentemente o banco Santander constituiu a empresa Ben Benefícios - para o fornecimento e administração de vales-refeição, vales-alimentação, vales-transporte, vales-cultura e similares - que firmou uma parceira com a Visa, reativando a marca Visa Vale.
28.	 Nesse contexto, em que se observa a existência de capacidade técnico-operacional nas empresas seguidoras (não líderes) , expansão do mercado e entrada de novas empresas, seria temerário admitir que a Administração restrinja a competitividade do certame mediante o não parcelamento do objeto, haja vista a possibilidade de maior competitividade regional com a consequente redução dos preços.
29.	 No tocante ao aspecto econômico, os argumentos apresentados pela Caixa também não merecem acolhida. 
30. Note-se que o fato de uma das empresas consultadas (Sodexo) ter apresentado proposta mais vantajosa quando considerado lote único, não demonstra a inviabilidade econômica do fracionamento do objeto. 
31.	A rigor, não se pode perder de vista que a teoria econômica informa que há uma relação inversamente proporcional entre competitividade de um mercado e os preços nele praticados. Por essa razão, tanto a Lei 8.666/1993 quanto a Lei 13.303/2016 consagram regras que impõem a competição como valor essencial aos procedimentos licitatórios, de forma a se obter a proposta mais vantajosa para a Administração. Observa-se, portanto, que o argumento da Caixa não encontra amparo na teoria econômica e tampouco nas leis aplicáveis às licitações públicas.
32.	O fato de o pregão em exame ter definido uma taxa de administração mínima inferior à atualmente praticada nos contratos vigentes também não evidencia a inviabilidade econômica do fracionamento do objeto. Tal assertiva demonstra somente que a instituição está exigindo um "preço" mínimo melhor do que os praticados em seus contratos atuais. Nada obstante, conforme afirmado no parágrafo anterior, havendo maior concorrência no certame é esperado que haja uma redução ainda maior de tal parâmetro licitatório.
33.	Diante de tais considerações, forçoso reconhecer que a previsão de contratação dos serviços em exame em lote único configura afronta ao artigo 32, inciso III, da Lei 13.303/2016, restringe a competitividade do certame e possivelmente impede o alcance da proposta mais vantajosa para a Administração. Diante, portanto, da plausibilidade jurídica da alegação sob análise, considera-se presente o requisito da fumaça do bom direito para a concessão da medida cautelar.
3.	Conforme informado pela Caixa (peça 50) , a sessão pública do certame ocorreu em 17/4/2019, tendo participado duas empresas, sagrando-se vencedora a Companhia Brasileira de Soluções e Serviços (Alelo) , ofertando um valor 20,63% acima do estimado, o que, segundo a instituição financeira, poderá gerar ganho adicional de R$ 15.679.507,76 em relação à estimativa prévia.
4.	Ainda que o resultado da licitação não tenha trazido prejuízo econômico para a Caixa, quando comparado com o valor estimado, cumpre ressaltar que não restou demonstrado pela Caixa que haveria perda de economia de escala caso se tivesse optado pelo fracionamento do objeto, que, aliás, é a regra, sendo admitida a adjudicação global somente nas hipóteses de inviabilidade técnica ou econômica devidamente comprovada. 
5.	A informação de preço prestada pela Sodexo, quando da pesquisa que subsidiou a licitação, é elemento demasiado frágil para embasar a alegação de que o fracionamento seria opção economicamente menos vantajosa, em virtude de pretensa perda de economia de escala. O mesmo se diga do aparente sucesso da licitação recentemente realizada, na medida em que sua comparação com os resultados obtidos em licitações anteriores, em momentos e circunstâncias diferentes, não permite concluir, com certeza razoável, que a opção pelo fracionamento geraria retorno financeiro inferior.
6.	A fragmentação do objeto em parcelas menores aumentaria, em tese, a competitividade e o universo dos possíveis interessados e, por consequência, o potencial de ganho da Caixa. Conforme manifestou o Ministério Público no parágrafo 31 do parecer à peça 43, a teoria econômica informa que, em regra, há uma relação inversamente proporcional entre competitividade de um mercado e os preços nele praticados.
7.	Diante dessas considerações, forçoso reconhecer que a previsão de contratação dos serviços em exame em lote único configura afronta ao artigo 32, inciso III, da Lei 13.303/2016, restringe a competitividade do certame e possivelmente impede o alcance da proposta mais vantajosa para a Administração. 
8.	Por essa razão, este representante do Ministério Público de Contas da União manifesta-se no sentido de que o Tribunal conheça da presente representação, para, no mérito, considerá-la procedente no que diz respeito à contratação em lote único, e determine à Caixa a anulação do Pregão Eletrônico 86/7066-2018-Golog/BR."
10.	Complementando as informações presentes no parecer do MPTCU, verificam-se incoerências adicionais nas justificativas apresentadas pela Caixa. 
11.	A Caixa apresenta histórico de empresas que não conseguiram cumprir o contrato até o fim. Entende-se que o histórico apresentado pela Caixa não tem relevância para o presente momento, visto que foram apresentados cinco casos, onde quatro ocorreram na década de noventa (onde a forma de prestação do serviço não tem semelhança com a tecnologia empregada atualmente) e o caso mais recente aconteceu em 2009, ou seja, a Caixa não enfrentou nenhum problema de inexecução contratual nos últimos dez anos, ainda que tenha licitado o objeto do certame dividido por regiões durante esse período. Ademais, frisa-se que a forma correta de garantir a capacidade de execução contratual, por parte das empresas, se dá por meio do estabelecimento de critérios apropriados de qualificação e não por meio da restrição indevida da competitividade do certame.
12.	Outra incoerência encontrada se dá pelo fato de que a Caixa busca comprovar a economia de escala, da contratação por meio de lote único, com a utilização de uma única proposta de preços. A própria Caixa informa que foram feitas várias pesquisas de preços, entretanto só demonstrou uma única proposta que apresentava economia com a contratação por lote único. Caso a Caixa tivesse feito ampla pesquisa de mercado, com empresas, de grande e médio porte, que atuam no setor, bem como a pesquisa de contratações feitas por outros órgãos/empresas, e a maioria dos exemplares da pesquisa demonstrasse a vantajosidade da contratação por lote único, ter-se-ia um bom argumento a favor da forma adotada pela Caixa. Entretanto não foi o que aconteceu no presente caso. Considera-se uma extrapolação interpretativa a tentativa da Caixa de generalizar o comportamento do mercado por meio de uma única pesquisa de preço, tendo em vista que foram feitas pesquisas com outras empresas. 
13.	Em relação à suposta dificuldade de gerenciamento de diversos contratos, a resposta apresentada é muito vaga, sem mencionar quais processos de trabalho demandariam maior atividade, bem como a estimativa de tempo que cada funcionário levaria para desempenhar cada atividade. Apenas menciona que seriam necessários dois empregados a mais, caso fosse necessário gerenciar cinco contratos de empresas diferentes. Deve-se frisar que, não necessariamente, a divisão do objeto implicará em cinco licitantes diferentes vencendo em cada região, haja vista que no penúltimo certame realizado, o objeto foi dividido e uma única empresa venceu todos os lotes conforme mencionado pela Caixa (peça 79, p. 7) . Está fora do escopo do presente processo, mas causa estranheza a informação prestada de que o custo de cada empregado seja superior a R$ 20.000,00, tendo em vista que, a princípio, não se trata de atividade que exija grande especialização técnica e que o salário publicado no edital do último concurso realizado pela Caixa indica uma remuneração inicial de R$ 2.025,00 para seus empregados (http://www.caixa.gov.br/site/Paginas/downloads.aspx#categoria_193) . Ainda que as informações prestadas sejam fidedignas, deve-se levar em consideração que, diante do alto montante de recursos que serão administrados, um incremento de apenas 0,03% na taxa de desconto ofertada seria suficiente para cobrir os custos adicionais indicados.
14.	Em relação ao resultado obtido no certame, ainda que o desconto obtido tenha sido superior ao estimado, verifica-se que a competitividade do certame foi restringida uma vez que apenas duas empresas participaram da fase de lances do certame.
15.	Resta comprovado que a Caixa tomou a decisão de restringir a competitividade do certame, contrariando a forma de execução dos certames prévios, sem ter realizado um planejamento adequado que justificasse a inviabilidade econômica de se parcelar o objeto do certame, em dissonância com o que está previsto no art. 32, inciso III da Lei 13.303/2016 bem como a Súmula 247 TCU.
16.	Ainda que tenha obtido desconto superior ao estimado no certame, nenhum dos elementos trazidos pelo banco comprovam o nexo de causalidade entre o desconto obtido com o fato do certame ter se realizado por meio do lote único. Desta forma, não há como afirmar que a licitação, caso fosse dividida por regiões, não seria capaz obter o mesmo desconto ou desconto superior. Em tese, incrementos na competitividade tendem a produzir incrementos na economicidade. Além disso, há de se pontuar que o atendimento ao princípio da economicidade não exime que sejam respeitados os demais procedimentos legais.
17.	Diante dos fatos citados, tendo em vista que o item 9.3.2 do Acórdão 1140/2019-TCU-Plenário determinou que a Caixa apresentasse estudo que comprovasse a vantajosidade da contratação por meio de lote único e que a Caixa apenas apresentou, como fato novo, o resultado do certame, considera-se não atendida a referida determinação.
18.	Levando-se em consideração que a Caixa não apresentou nenhuma comprovação técnica que demonstre a vantajosidade da opção pela contratação por meio do lote único, ou a inviabilidade em se parcelar o objeto do certame, sugere-se que seja determinado ao banco que se abstenha de realizar, em certames futuros, a contratação do serviço de prestação de auxílio alimentação por meio de lote único.

	C. Proposta de Encaminhamento

	19.	Em virtude do exposto, propõe-se:
19.1.	considerar não atendidas as medidas solicitadas no item 9.3.2, do Acórdão 1140/2019-TCU-Plenário;
19.2.	determinar à Caixa Econômica Federal, com fundamento no art. 250, inciso II, do Regimento Internoã/TCU, que adote providências quanto aos itens abaixo:
abstenha-se de licitar serviços de fornecimento de auxílio alimentação por meio de lote único, em conformidade com o art. 32, inciso III da Lei 13.303/2016;
19.3.	determinar o arquivamento do processo, com fundamento no art. 169, V, do Regimento Interno/TCU

MANIFESTAÇÃO DA SUBUNIDADE
2.	O Diretor da subunidade divergiu do encaminhamento proposto à peça 80 e emitiu a manifestação a seguir transcrita (peça 81) que contou com a anuência do titular da unidade técnica (peça 82) .
	"Divirjo da proposta constante da peça precedente, pelos motivos expostos a seguir. 
2.	O Acórdão 1140/2019-TCU-Plenário, relator Ministro Raimundo Carreiro, ao considerar a presente representação parcialmente procedente, fez a seguinte determinação à Caixa:
9.3.2. apresente ao TCU, no prazo de noventa dias, estudos que demonstrem a vantajosidade da realização de licitação para prestação de serviços de fornecimento de meios de pagamento de auxílio alimentação, em lote único, em termos comparativos com a opção de parcelamento do objeto em quantos lotes forem viáveis, conforme previsto no art. 32, inciso III, da Lei nº 13.303/2016, a fim de subsidiar a próxima licitação para o mesmo objeto;
3.	Embora o auditor mencione que a maior parte dos argumentos apresentados pela Caixa foi analisada quando da expedição do Acórdão 1140/2019-TCU-Plenário, cumpre destacar alguns trechos do voto do ministro relator (peça 70) , após manifestação divergente do MPTCU (peça 68) em relação às conclusões desta unidade técnica (peça 65) :
14. O MP/TCU considera que "a fragmentação do objeto em parcelas menores aumentaria, em tese, a competitividade e o universo dos possíveis interessados e, por consequência, o potencial de ganho da Caixa." (sem grifos no original) . 
15. Com as devidas vênias ao Douto Parquet especializado, discordo de seu posicionamento.
 (...) 
18. No caso concreto, a modulação da cautelar introduzida pelo Acórdão 913/2019-TCU-Plenário permitiu ao Tribunal proceder ao acompanhamento pari passu da licitação, o que permitiu à Caixa demonstrar que não houve restrição à competição, no caso concreto em análise.
19. Ademais, conforme registra o próprio MP/TCU, a licitação não trouxe prejuízo para a Caixa, verbis: "4. Ainda que o resultado da licitação não tenha trazido prejuízo econômico para a Caixa, quando comparado com o valor estimado, cumpre ressaltar que não restou demonstrado pela Caixa que haveria perda de economia de escala caso se tivesse optado pelo fracionamento do objeto, que, aliás, é a regra, sendo admitida a adjudicação global somente nas hipóteses de inviabilidade técnica ou econômica devidamente comprovada." (grifei) 
 (...) 
22. Para o certame ora em discussão, planejado em lote único, já havia quatro empresas credenciadas, aptas a participar do certame, sendo que os critérios previstos tornam aptas, ainda, outras duas empresas a participar do pregão. Ou seja, apesar do atual certame estar previsto para um único lote, há mais empresas aptas a participar do pregão atual (seis) do que quando foi dividido em cinco lotes (cinco) .
23. Há de se considerar, ainda, que o caso concreto envolve elevada complexidade para sua execução, conforme apontado pela Selog (peça 39) : "A não divisão do objeto em lotes foi justificada pelos valores estimados da contratação, que exigem solidez financeira e elevada capacidade técnico-operacional da futura contratada. O histórico apresentado pela Caixa de serviços com o mesmo objeto demostrou insucesso na contratação de empresas de menor porte, o que ocasionou transtorno aos beneficiários e prejuízos à entidade. Adicionalmente, a contratação centralizada, nos moldes propostos no edital do PE 086/7066-2018-GILOG/BR, se mostrou viável em termos operacionais" (grifei) 
24. Sendo assim, renovando as vênias à posição esposada pelo MP/TCU, restou demonstrado que não houve restrição à competitividade decorrente do não parcelamento do objeto, no Pregão Eletrônico 86/7066-2018-Golog/BR, razão pela qual esse argumento da representante deve ser considerado improcedente
4.	Segundo consta do voto, durante a Sessão Plenária, na fase de discussão, o Ministro Augusto Sherman apresentou sugestões que foram acolhidas pelo Relator e resultaram nas determinações contidas nos itens 9.3.1 e 9.3.2 do acórdão agora monitorado, no sentido de determinar a não prorrogação do contrato firmado em decorrência do certame e de condicionar a manutenção da modelagem em lote único à apresentação de estudos que demonstrem a sua vantajosidade em detrimento da divisão em lotes.
5.	Portanto, os argumentos apresentados pela Caixa, em resposta às oitivas realizadas preliminarmente à análise de mérito, não foram refutados quando da expedição do Acórdão 1140/2019-TCU-Plenário, motivo pelo qual não há óbice para que sejam reafirmados para demonstrar a vantajosidade da contratação.
6.	Dessa forma, ainda que constem argumentos já apresentados em outras oportunidades no presente processo, a Caixa, por meio de sua resposta (peça 79) , demonstra que no Pregão Eletrônico 86/7066-2018 - GILOG/BR foi vantajosa a realização da licitação para prestação de serviços de fornecimento de meios de pagamento de auxílio alimentação, em lote único, em termos comparativos com a opção de parcelamento do objeto. Ainda que, em tese, a fragmentação de um objeto em parcelas menores possa aumentar a competitividade e o universo dos possíveis interessados e, com isso, resultar em propostas mais vantajosas, no caso concreto, de forma objetiva, a Caixa apresenta dados das últimas duas licitações da empresa, que foram realizadas de forma parcelada e em lote único, respectivamente, que entendemos suficiente para ratificar a vantajosidade do modelo adotado, conforme destacamos abaixo:
4.7.1. Se não bastasse tal comprovação, temos a informar ainda que para a última licitação dividida em 5 (cinco) lotes, houve a apresentação de propostas de 5 (cinco) empresas concorrentes, sendo que uma dessas empresas já fora adquirida por outra concorrente neste interregno.
 (...) 
4.7.3. Neste aspecto, também cabe ressaltar que na última licitação, mesmo dividida em 5 (cinco) lotes, uma única empresa sagrou-se vencedora, situação esta que também tem ocorrido noutras estatais como Petrobrás e Banco do Brasil.
 (...) 
6.1	 . Transcorrida a etapa de lances, restou como vencedora a empresa Companhia Brasileira de Soluções de Serviços (Alelo) , pelo valor ofertado de R$ 91.669,720,00 (noventa e um milhões, seiscentos e sessenta e novo mil, setecentos e vinte reais) , ou seja, 20,63% acima do valor estimado, demonstrando a acirrada disputa do certame, que contou com a apresentação de 23 lances.
6.2	 . Percentual obtido representou um ganho para a Caixa de R$ 15.679.507,76 (quinze milhões, seiscentos e setenta e nove mil, quinhentos e sete reais e setenta e seis centavos) acima do valor que já havia estimado e de R$ 27.565.946,80 (vinte e sete milhões, quinhentos e sessenta e cinco mil, novecentos e quarenta e seis reais e oitenta centavos) , ou 43% (quarenta e três por cento) acima do valor anual do último contrato.
6.3	 . Cabe salientar que se trata da maior oferta para este serviço historicamente já contratado pela Caixa, corroborando com o ganho de escala previsto para o lote único.
7.	Ademais, a Caixa menciona que outros grandes bancos, citando como exemplo o Itaú, Bradesco e Banco do Brasil, também são atendidos integralmente por apenas uma prestadora de serviços, o que demonstra ser uma prática comum no mercado que pode ser comprometida com o parcelamento do objeto em lotes. Em licitação recente para o mesmo objeto, Pregão Eletrônico 7002659731, a Petrobrás também realizou a disputa em lote único, para um orçamento de R$ 1.412.148.234,64 (TC Processo 005.449/2019-7) .
8.	Com o resultado financeiro obtido no certame, aliado aos demais argumentos apresentados ao longo do processo, que entendemos devidamente analisados por esta unidade técnica nas instruções anteriores (peças 39 e 65) , reafirmamos nosso entendimento de que "a Caixa logrou demonstrar que a contratação, em lote único, melhor atende aos interesses da empresa" (peça 65, p. 5) , motivo pelo qual divirjo do encaminhamento proposto na peça precedente.
9.	Ao verificar o recurso interposto no certame contra a habilitação da Companhia Brasileira de Soluções e Serviços - Alelo, depreende-se que o melhor valor ofertado, tarifa unitária trimestral de R$ 230,00, representa em termos percentuais uma taxa negativa de aproximadamente 5,54%.  
10.	Neste ponto, cabe destacar que a Caixa, diante das informações apresentadas e do que considera "robustos elementos de comprovação da vantajosidade adquirida com a adoção do lote único" para a prestação dos serviços licitados, requer que este Tribunal, caso entenda possível, reconsidere a determinação de vedação da prorrogação do contrato oriundo do Pregão Eletrônico 86/7066/2018, expressa no item 9.3.1 do Acórdão 1140/2019-TCU-Plenário, uma vez que seria uma medida lícita, regular e vantajosa para o banco.
11.	Segundo o Regimento Interno do TCU (RITCU) , da decisão de mérito proferida em processo concernente a ato sujeito a registro e a fiscalização de atos e contratos, cabe pedido de reexame, dentro do prazo de quinze dias, contados na forma prevista no art. 183 do normativo. No entanto, segundo o § 2º do art. 285 do RITCU, em razão de fatos novos e dentro do período de cento e oitenta dias, contados do término do prazo indicado no caput, o recurso poderá ser conhecido, sem efeito suspensivo.
12.	Diante do pedido de reconsideração da determinação contida no item 9.3.1 do Acórdão 1140/2019-TCU-Plenário, e com base no princípio do formalismo moderado, entendo pertinente considerar demonstrada a vantajosidade da realização de licitação para prestação de serviços de fornecimento de meios de pagamento de auxílio alimentação, em lote único, em termos comparativos com a opção de parcelamento do objeto.
13.	Além disso, propõe-se encaminhar os presentes autos à Secretaria de Recursos do TCU para que avalie a admissibilidade da peça 79 como Pedido de Reexame quanto à deliberação contida no item 9.3.1 do Acórdão 1140/2019-TCU-Plenário."
Ministério Público junto ao TCU
3.	Por meio do Despacho à peça 84, de 23/10/2019, solicitei o pronunciamento do MP/TCU que, representado pelo Procurador Rodrigo Medeiros de Lima, manifestou-se mediante o Parecer à peça 82, a seguir transcrito.
"Trata-se de monitoramento do Acórdão 1140/2019-TCU-Plenário (peça 69) , por meio do qual o Tribunal de Contas da União determinou à Caixa Econômica Federal (Caixa) o seguinte:
9.3.1. abstenha-se de prorrogar o contrato decorrente do Pregão Eletrônico 86/7066-2018-Gilog/BR; 
9.3.2. apresente ao TCU, no prazo de noventa dias, estudos que demonstrem a vantajosidade da realização de licitação para prestação de serviços de fornecimento de meios de pagamento de auxílio alimentação, em lote único, em termos comparativos com a opção de parcelamento do objeto em quantos lotes forem viáveis, conforme previsto no art. 32, inciso III, da Lei 13.303/2016, a fim de subsidiar a próxima licitação para o mesmo objeto.
2.	As determinações acima foram expedidas em sede de processo de representação acerca de possíveis irregularidades ocorridas no Pregão Eletrônico 86/7066-2018-Gilog/BR, lançado pela Caixa, com vistas a contratar empresa para a prestação de serviços de disponibilização de meios de pagamento de auxílio alimentação, auxílio refeição e auxílio cesta alimentação a empregados, ex-empregados, aposentados e pensionistas da Caixa, por meio de cartões eletrônicos, magnéticos ou outros oriundos de tecnologia adequada que permitam a aquisição de refeições e/ou de gêneros alimentícios em estabelecimentos comerciais, com abrangência nacional (peça 3, p. 4) .
3.	De acordo com a instrução à peça 80, "a Caixa não apresentou nenhuma comprovação técnica que demonstre a vantajosidade da opção pela contratação por meio de lote único, ou a inviabilidade em se parcelar o objeto do certame" (peça 80, p. 14) , eis que teria aduzido apenas justificativas que já haviam sido mencionadas no âmbito do presente processo. As únicas informações novas apresentadas diriam respeito à execução do contrato celebrado com a empresa Companhia Brasileira de Soluções de Serviços (Alelo) , que estão resumidas no item 7 da referida instrução.
4.	À vista disso, o auditor instrutor concluiu que não foi atendida a medida solicitada no item 9.3.2 do Acórdão 1140/2019-TCU-Plenário e propôs determinar à Caixa que se abstenha de licitar serviços de fornecimento de auxílio alimentação por meio de lote único, em conformidade com o artigo 32, inciso III, da Lei 13.303/2016.
5.	O diretor da 3ª diretoria técnica, por sua vez, em pronunciamento à peça 81, acompanhado pelo dirigente máximo da Selog (peça 82) , discordou do posicionamento do auditor.
Ao lembrar que as determinações em análise são oriundas, na verdade, de sugestão do ministro Augusto Sherman, apresentada na fase de discussão e acolhida pelo relator, o diretor entendeu que os argumentos apresentados pela Caixa, em resposta às oitivas realizadas preliminarmente à análise de mérito, não foram refutados pelo relator quando da expedição do Acórdão 1140/2019-TCU-Plenário, motivo pelo qual não haveria óbice para que fossem reafirmados, com o intento de demonstrar a vantajosidade da contratação.
6.	Assim, com o resultado financeiro obtido no certame, aliado aos demais argumentos apresentados ao longo do processo, o diretor considerou demonstrada a vantajosidade da realização de licitação para prestação de serviços de fornecimento de meios de pagamento de auxílio alimentação, em lote único, em termos comparativos com a opção de parcelamento do objeto. Além disso, em face do pedido de reconsideração da determinação contida no subitem 9.3.1 do Acórdão 1140/2019-TCU-Plenário, propôs o encaminhamento dos autos à Secretaria de Recursos do TCU para avaliar a admissibilidade da peça 79 como recurso em face da referida determinação.
***
7.	Este representante do Ministério Público de Contas da União manifesta-se em dissonância com os dirigentes da unidade técnica, pois entende, em conformidade com as conclusões do auditor instrutor, que a Caixa, nesta oportunidade, apenas repisou os mesmos argumentos trazidos em resposta às oitivas realizadas preliminarmente à análise de mérito - os quais foram examinados e considerados inaptos a justificar a opção de realização do certame em lote único pelo Ministério Público no âmbito dos pareceres às peças 43 e 68 -, não demonstrando, portanto, a vantajosidade da realização da licitação em causa em lote único, conforme preconiza a determinação contida no subitem 9.3.2 do Acórdão 1140/2019-TCU-Plenário.
8.	Em apertada síntese, a Caixa apresentou as seguintes alegações com a intenção de demonstrar a vantajosidade da realização da licitação em questão em lote único (peça 79) :
	a) a avaliação técnica realizada apontou que a unificação dos lotes seria mais benéfica à administração, visto que a divisão do objeto acarretaria problemas de padronização, maiores custos administrativos e menor assertividade no processamento de dados, gerando vários contratos com diferentes empresas fornecedoras para serem fiscalizados. Além disso, com as movimentações de pessoal da Caixa, a contratação de empresas distintas poderia ocasionar transtornos aos empregados;
	b) por ocasião da realização da pesquisa de mercado para levantamento dos valores estimados para deflagração do certame, verificou-se que uma das empresas que respondeu à pesquisa, a Sodexo, apresentou proposta mais vantajosa para a opção de cotação em lote único, o que representou uma economia superior a R$ 1 milhão de reais no valor global do contrato, comprovando, assim, a economia de escala. Com isso, a Caixa definiu como ponto de partida para a disputa, na última licitação realizada em lote único, a taxa de administração de -4,1%, ou seja, maior que a taxa média adotada no último contrato firmado pela empresa estatal, de -4,01%;
	c) nas licitações anteriores, em que o objeto foi dividido em lotes, houve redução das garantias e das qualificações das licitantes, expondo a Caixa ao risco de descumprimento das obrigações legais por parte das empresas contratadas, que se evidenciaram tecnicamente incapazes de prestar o serviço satisfatoriamente;
	d) de acordo com a legislação e com a jurisprudência do TCU, a contratação parcelada não é obrigatória, além do mais, o instituto do parcelamento está voltado para beneficiar a Administração Pública e não os possíveis fornecedores, ou seja, quando ocorrer, deve ser de tal forma que não cause prejuízo ao conjunto ou complexo do objeto nem à economia de escala;
	e) na última licitação realizada em lote único, sagrou-se vencedora a empresa Companhia Brasileira de Soluções de Serviços (Alelo) , pelo valor ofertado de R$ 91.669.720,00, ou seja, 20,63% acima do valor estimado, o que demonstrou acirrada disputa do certame, que contou com a apresentação de vinte e três lances;
	f) o percentual obtido na última licitação representou ganho para a Caixa de R$ 15.679.507,67 acima do valor que havia sido estimado em R$ 27.565.946,80, ou seja, 43% acima do valor anual do último contrato.
9.	Ao final de sua manifestação, a Caixa traz informações acerca da execução do contrato firmado com a Alelo.
10.	Por oportuno, transcreve-se a seguir o último pronunciamento deste representante do Ministério Público (peça 68) , em que foram rebatidos todos os argumentos acima resumidos e se concluiu que a Caixa não logrou demonstrar a inviabilidade técnica ou econômica da divisão do objeto em lotes, não afastando, portanto, a regra do parcelamento do objeto estatuída no artigo 32, inciso III, da Lei 13.303/2016:
2. Este representante do Ministério Público de Contas da União diverge do posicionamento da unidade técnica no que diz respeito à questão de contratação em lote único, uma vez que a Caixa, ao responder à oitiva determinada pelo relator no despacho à peça 44, não trouxe qualquer argumento novo com o condão de modificar o entendimento esposado no pronunciamento à peça 43, transcrito a seguir:
13. A Lei 13.303/2016 traz, dentre as diretrizes das contratações das empresas estatais, o parcelamento do objeto (artigo 32, inciso III) , com fins à ampliação dos participantes potenciais, desde que daí não decorra perda de economia de escala. Além disso, elege como princípio a obtenção de competitividade (artigo 31, caput) .
14. Assim, a Lei 13.303/2016 não se distancia, nesse aspecto, da orientação extraída da Lei 8.666/1993, mais especificamente de seu artigo 23, § 1º, em face do qual esse Tribunal estabeleceu, no enunciado 247/2004 de sua Súmula de Jurisprudência, que:
É obrigatória a admissão da adjudicação por item e não por preço global, nos editais das licitações para a contratação de obras, serviços, compras e alienações, cujo objeto seja divisível, desde que não haja prejuízo para o conjunto ou complexo ou perda de economia de escala, tendo em vista o objetivo de propiciar a ampla participação de licitantes que, embora não dispondo de capacidade para a execução, fornecimento ou aquisição da totalidade do objeto, possam fazê-lo com relação a itens ou unidades autônomas, devendo as exigências de habilitação adequar-se a essa divisibilidade.
15. Do exposto, conclui-se que o parcelamento do objeto a ser contratado é a regra, sendo admitida a adjudicação global somente nas hipóteses de inviabilidade técnica ou econômica da divisão, devidamente demonstrada. Tal regra decorre da presunção de que, com a fragmentação do objeto em parcelas menores, aumentará a competitividade e o universo dos possíveis interessados e, por consequência, as chances de alcançar as propostas mais vantajosas para a Administração. Nas palavras do doutrinador Marçal Justen Filho:
O fracionamento conduz à licitação e contratação de objetos de menor dimensão quantitativa, qualitativa e econômica. Isso aumenta o número de pessoas em condições de disputar a contratação, inclusive pela redução dos requisitos de habilitação (que serão proporcionados à dimensão dos lotes) . Trata-se não apenas de realizar o princípio da isonomia, mas da própria eficiência. A competição produz redução de preços e se supõe que a Administração desembolsará menos, em montantes globais, através da realização de uma multiplicidade de contratos de valor inferior do que pela pactuação de contratação única. (Comentários à Lei de Licitações e Contratos Administrativos. 17ª edição. Revista dos Tribunais) .
16. Por oportuno, cabe transcrever, também, o seguinte trecho do voto condutor do Acórdão 1151/2011-TCU-Segunda Câmara, de relatoria do Ministro José Jorge:
12. Da leitura do § 1º do art. 23, extrai-se a compreensão de que o parcelamento é um instrumento de que se deve valer o ente contratante para trazer à competição empresas dos segmentos de mercado aptos a operar com cada uma das parcelas que compõem o objeto licitado. Nas situações em que o objeto abarca um único segmento de mercado, a finalidade do parcelamento é permitir que empresas desse segmento, conquanto não tenham condições de fazer frente ao objeto em toda sua integralidade, possam atender a demandas menores, resultantes da sua divisão em parcelas. Em ambas as hipóteses, a consequência natural é a ampliação da disputa e, como regra, a contratação por preços mais vantajosos.
17. Assim, torna-se necessário analisar, diante das justificativas apresentadas pela Caixa, quais fatores técnicos ou econômicos inviabilizariam o parcelamento do objeto no presente caso.
18. Sob o aspecto técnico, a Caixa tenta demonstrar a inviabilidade da divisão do objeto por meio dos seguintes principais argumentos (peças 18, p. 2-4, e 21, p. 1-4) :
a) que a divisão do objeto acarretaria problemas de padronização, maiores custos administrativos e menor assertividade no processamento dos dados, gerando contratos com diferentes empresas fornecedoras para serem fiscalizados;
b) que eventual contratação descentralizada ocasionaria dificuldades quando ocorressem movimentações internas de pessoas, que exigiriam a alteração no sistema e a geração de novo cartão ao beneficiário, acrescentando que as alterações de lotação são recorrentes na entidade e que, somente em 2018, foram realizadas 3.805 transferências de empregados;
c) que haveria no mercado pelo menos três empresas (Alelo, Ticket Serviços e Sodexo) com a capacidade técnica operacional necessária para a prestação do serviço em lote único (peça 18, p. 4) , o que garantiria a competitividade do certame;
d) que o histórico de contratações da Caixa com o mesmo objeto, decorrentes de procedimentos licitatórios em que houve a divisão do objeto em regiões, demonstra a participação de empresas desprovidas da qualificação técnica necessária, as quais, uma vez habilitadas e contratadas, não estariam aptas a credenciar a rede necessária e honrar o compromisso assumido, comprometendo, assim, o fornecimento dos cartões aos beneficiários.
19. Em relação à inviabilidade de divisão do objeto no que diz respeito ao aspecto econômico, a entidade traz as seguintes alegações (peças 18 e 21) :
a) que, por ocasião da realização da pesquisa de preços, uma das empresas consultadas (Sodexo) apresentou proposta mais vantajosa quando considerado lote único, o que demonstraria a viabilidade econômica do modelo escolhido;
b) que a taxa de administração adotada no contrato vigente é de -4,01% e que, no pregão em exame, foi definida taxa mínima de -4,1%, cerca de 0,09% inferior, o que proporcionará uma economia de aproximadamente R$ 3.000.000,00.
20. Antes de adentrar aos argumentos apresentados pela Caixa, convém observar que, conforme informações prestadas pela própria instituição financeira, nas licitações até então realizadas pela entidade, desde, pelo menos, 1993, houve a divisão do aludido objeto. Tal fato, por si só, evidencia a viabilidade técnica de parcelamento da prestação do serviço a ser contratado. Note-se que, se as alegadas dificuldades técnicas impedissem a divisão do objeto, os serviços não estariam sendo prestados há tanto tempo de forma regionalizada por empresas diversas.
21. Ademais, há de se considerar que a evolução da tecnologia da informação nas últimas décadas aumentou significativamente a capacidade e a qualidade do processamento de dados e, por via de consequência, tornou mais célere e eficiente a execução e fiscalização dos contratos da espécie. Nesse contexto, se as inconveniências administrativas citadas pela Caixa (itens "a" e "b" do parágrafo 18 deste parecer) não configuravam, em 1993, um obstáculo técnico à divisão do objeto, por óbvio, não podem ser admitidas como tal nos dias atuais.
22. Não é razoável, por exemplo, admitir que, atualmente, as alterações da lotação física do empregado no sistema com a geração de novo cartão acarrete ônus excessivos à Caixa a ponto de inviabilizar técnica ou economicamente a divisão do objeto, até porque somente movimentações para região diversa da lotação atual do empregado é que acarretariam eventuais ônus para a entidade.
23. Não se ignora, contudo, que, assim como o parcelamento do objeto, a busca da maior vantagem competitiva, em vista dos custos e benefícios, inclusive indiretos, também constitui diretriz aplicável às contratações das empresas estatais (artigo 32, inciso II) . Assim, eventualmente, os custos operacionais relacionados ao fracionamento do objeto podem sim, em tese, justificar a contratação global, tal como pretende a Caixa. Contudo, tais custos não se apresentam devidamente demonstrados e quantificados, nem os possíveis benefícios econômicos decorrentes de uma maior competitividade, proporcionada pelo fracionamento, ou mesmo a alegada inexistência de tais benefícios no caso concreto.
24. O fato de existirem no mercado três empresas com capacidade técnica-operacional para a prestação do serviço em lote único também não autoriza a desobediência à diretriz legal de parcelamento do objeto contida no artigo 32, inciso III, da Lei 13.303/2016. A uma, porque não há qualquer garantia de que todas as aludidas empresas participarão do certame. A duas, porque a norma determina que se faça o parcelamento, desde que daí não decorra perda de economia de escala, de forma a maximizar a competitividade e, por consequência econômica, a redução dos preços. Assim, se o parcelamento do objeto for viável, a Administração está obrigada a fazê-lo, não cabendo qualquer juízo acerca da suficiência do número de potenciais licitantes.
25. Também não merece prosperar o argumento de que os procedimentos licitatórios anteriores, em que houve o parcelamento do objeto, demonstra a participação de empresas desprovidas da qualificação técnica. Essa linha de argumentação, implicitamente, defende uma generalização no sentido de que, excetuadas as empresas líderes de mercado - que detêm capacidade operacional em nível nacional - as demais empresas não têm qualificação técnica para a prestação dos serviços. Contudo, tal assertiva não encontra fundamento nos fatos. E, ainda que assim fosse, incumbe ao edital assegurar a seleção de licitante tecnicamente habilitado à execução do objeto contratual, por meio do estabelecimento de requisitos adequados e suficientes de qualificação técnica. O não fracionamento do objeto, com fins ao alijamento de empresas de menor porte, não constitui o instrumento adequado a tal finalidade.
26. Conquanto o mercado de cartões de alimentação e benefícios no Brasil seja altamente concentrado, com as três empresas mencionadas pela Caixa detendo cerca de 80% do mercado, que hoje movimenta cerca de R$ 170 bilhões por ano, conforme informações obtidas na internet[footnoteRef:4] [footnoteRef:5], há de se observar que as empresas que a Caixa pretende alijar do certame movimentam cerca de R$ 34 bilhões anuais, correspondentes aos 20% restantes do mercado. Se existem empresas no setor que movimentam em conjunto esse vultuoso volume financeiro, forçoso reconhecer que há qualificação técnica aos menos em parte das empresas que atuam na parcela residual do mercado, razão pela qual não merece prosperar a intenção da CEF em restringir o certame às empresas líderes. [4:  https://www.dci.com.br/economia/tres-empresas-detem-82-de-cart-o-alimentac-o-1.361656 [publicação de 12/05/2014], acessado em 2/4/2019.]  [5:  https://braziljournal.com/por-que-o-itau-esta-investindo-na-ticket [publicação de 6/9/2018], acessado em 2/4/2019.] 
27. Além disso, convém destacar que se espera um importante incremento no mercado de cartões de alimentação e benefícios em decorrência da reforma trabalhista, atraindo o interesse de novos players, com possibilidade de importante alteração futura da estrutura de mercado. Destaca-se, por exemplo, que recentemente o banco Santander constituiu a empresa Ben Benefícios - para o fornecimento e administração de vales-refeição, vales-alimentação, vales-transporte, vales-cultura e similares - que firmou uma parceira com a Visa, reativando a marca Visa Vale.
28. Nesse contexto, em que se observa a existência de capacidade técnico-operacional nas empresas seguidoras (não líderes) , expansão do mercado e entrada de novas empresas, seria temerário admitir que a Administração restrinja a competitividade do certame mediante o não parcelamento do objeto, haja vista a possibilidade de maior competitividade regional com a consequente redução dos preços.
29. No tocante ao aspecto econômico, os argumentos apresentados pela Caixa também não merecem acolhida.
30. Note-se que o fato de uma das empresas consultadas (Sodexo) ter apresentado proposta mais vantajosa quando considerado lote único, não demonstra a inviabilidade econômica do fracionamento do objeto.
31. A rigor, não se pode perder de vista que a teoria econômica informa que há uma relação inversamente proporcional entre competitividade de um mercado e os preços nele praticados. Por essa razão, tanto a Lei 8.666/1993 quanto a Lei 13.303/2016 consagram regras que impõem a competição como valor essencial aos procedimentos licitatórios, de forma a se obter a proposta mais vantajosa para a Administração. Observa-se, portanto, que o argumento da Caixa não encontra amparo na teoria econômica e tampouco nas leis aplicáveis às licitações públicas.
32. O fato de o pregão em exame ter definido uma taxa de administração mínima inferior à atualmente praticada nos contratos vigentes também não evidencia a inviabilidade econômica do fracionamento do objeto. Tal assertiva demonstra somente que a instituição está exigindo um "preço" mínimo melhor do que os praticados em seus contratos atuais. Nada obstante, conforme afirmado no parágrafo anterior, havendo maior concorrência no certame é esperado que haja uma redução ainda maior de tal parâmetro licitatório.
33. Diante de tais considerações, forçoso reconhecer que a previsão de contratação dos serviços em exame em lote único configura afronta ao artigo 32, inciso III, da Lei 13.303/2016, restringe a competitividade do certame e possivelmente impede o alcance da proposta mais vantajosa para a Administração. Diante, portanto, da plausibilidade jurídica da alegação sob análise, considera-se presente o requisito da fumaça do bom direito para a concessão da medida cautelar.
3. Conforme informado pela Caixa (peça 50) , a sessão pública do certame ocorreu em 17/4/2019, tendo participado duas empresas, sagrando-se vencedora a Companhia Brasileira de Soluções e Serviços (Alelo) , ofertando um valor 20,63% acima do estimado, o que, segundo a instituição financeira, poderá gerar ganho adicional de R$ 15.679.507,76 em relação à estimativa prévia.
4. Ainda que o resultado da licitação não tenha trazido prejuízo econômico para a Caixa, quando comparado com o valor estimado, cumpre ressaltar que não restou demonstrado pela Caixa que haveria perda de economia de escala caso se tivesse optado pelo fracionamento do objeto, que, aliás, é a regra, sendo admitida a adjudicação global somente nas hipóteses de inviabilidade técnica ou econômica devidamente comprovada.
5. A informação de preço prestada pela Sodexo, quando da pesquisa que subsidiou a licitação, é elemento demasiado frágil para embasar a alegação de que o fracionamento seria opção economicamente menos vantajosa, em virtude de pretensa perda de economia de escala. O mesmo se diga do aparente sucesso da licitação recentemente realizada, na medida em que sua comparação com os resultados obtidos em licitações anteriores, em momentos e circunstâncias diferentes, não permite concluir, com certeza razoável, que a opção pelo fracionamento geraria retorno financeiro inferior.
6. A fragmentação do objeto em parcelas menores aumentaria, em tese, a competitividade e o universo dos possíveis interessados e, por consequência, o potencial de ganho da Caixa. Conforme manifestou o Ministério Público no parágrafo 31 do parecer à peça 43, a teoria econômica informa que, em regra, há uma relação inversamente proporcional entre competitividade de um mercado e os preços nele praticados.
7. Diante dessas considerações, forçoso reconhecer que a previsão de contratação dos serviços em exame em lote único configura afronta ao artigo 32, inciso III, da Lei 13.303/2016, restringe a competitividade do certame e possivelmente impede o alcance da proposta mais vantajosa para a Administração. 
8. Por essa razão, este representante do Ministério Público de Contas da União manifesta-se no sentido de que o Tribunal conheça da presente representação, para, no mérito, considerá-la procedente no que diz respeito à contratação em lote único, e determine à Caixa a anulação do Pregão Eletrônico 86/7066-2018-Golog/BR. 
11.	Assim, conforme já afirmado no parágrafo 4º do parecer supratranscrito, ainda que a Caixa tenha obtido desconto superior ao estimado no certame, a referida instituição financeira não logrou comprovar que tal desconto é oriundo do fato de a licitação ter sido realizada em lote único.
12.	Pelo contrário. Vale mencionar que os representantes da Caixa, em audiência realizada em meu gabinete, trouxeram, dentre outras, a informação de que os Correios, ao realizar licitação com o mesmo objeto, mas dividida em seis regiões, obtiveram os percentuais de taxas administrativas mencionados abaixo, ou seja, todos superiores à taxa definida no certame sob análise de -4,1%:
	
	Região
	Taxa
	Empresa contratada

	Nordeste
	- 5,03%
	Sodexo

	Sul
	- 4,50%
	Sodexo

	Centro Oeste
	- 4,85%
	Ticket

	Norte
	- 4,85%
	Ticket

	SP
	- 4,85%
	Ticket

	MG, RJ, ES
	- 4,85%
	Ticket

13.	Dessa forma, diferentemente do que sustenta a Caixa, não há como afirmar que haveria perda de economia de escala com a divisão do objeto em lotes. Nesse sentido foi a conclusão do auditor instrutor, conforme trecho da instrução à peça 80, transcrito a seguir:
14. Em relação ao resultado obtido no certame, ainda que o desconto obtido tenha sido superior ao estimado, verifica-se que a competitividade do certame foi restringida uma vez que apenas duas empresas participaram da fase de lances do certame.
15.	 Resta comprovado que a Caixa tomou a decisão de restringir a competitividade do certame, contrariando a forma de execução dos certames prévios, sem ter realizado um planejamento adequado que justificasse a inviabilidade econômica de se parcelar o objeto do certame, em dissonância com o que está previsto no art. 32, inciso III, da Lei 13.303/2016, bem como a Súmula 247 TCU.
16.	 Ainda que tenha obtido desconto superior ao estimado no certame, nenhum dos elementos trazidos pelo banco comprovam o nexo de causalidade entre o desconto obtido com o fato do certame ter se realizado por meio do lote único. Dessa forma, não há como afirmar que a licitação, caso fosse dividida em regiões, não seria capaz de obter o mesmo desconto ou desconto superior. Em tese, incrementos na competitividade tendem a produzir incrementos na economicidade. Além disso, há de se pontuar que o atendimento ao princípio da economicidade não exime que sejam respeitados os demais procedimentos legais.
14.	Quanto à afirmação do diretor, constante do item 7 do pronunciamento à peça 81, de que " (...) a Caixa menciona que outros grandes bancos, citando como exemplo o Itaú, Bradesco e Banco do Brasil, também são atendidos integralmente por apenas uma prestadora de serviços, o que demonstra ser uma prática comum no mercado que pode ser comprometida com o parcelamento do objeto em lotes", mesmo que se considere que todas aquelas instituições financeiras contratam o serviço de que ora se trata em lote único nacional, há que se atentar que, diferentemente da Caixa, elas mantêm participação societária em empresas prestadoras do serviço, o que pode justificar a possível opção de nelas centralizar o serviço. Em se tratando de empresa estatal, contudo, tal opção é condicionada, ainda, à incidência de hipótese legal dispensadora de licitação.
15.	Ademais, eventual prática de mercado, ainda que constitua informação relevante, não permite afirmar, por si só, que o parcelamento do objeto que em regra se impõe às empresas estatais enseja prejuízo à diretriz de busca de maior vantagem competitiva, estabelecida no art. 32, II, da Lei 13.303/2016. É evidente a existência de custos operacionais relacionados à divisão do objeto licitado em lotes e à manutenção de diferentes contratos, possivelmente com empresas distintas. Trata-se, porém, de custos inerentes ao regime híbrido das empresas estatais, a exemplo daqueles associados ao dever de licitar. Assim, os custos alegados não são razão suficiente para um excepcionamento, salvo se demonstrada desvantagem competitiva concreta deles decorrente.
16.	À vista dessas considerações, o Ministério Público acompanha o encaminhamento oferecido pelo auditor instrutor, contido no item 19 da instrução à peça 80, no sentido de considerar não atendida a medida solicitada no item 9.3.2 do Acórdão 1140/2019-TCU-Plenário, com pequeno ajuste na redação da determinação proposta no subitem 19.2:
19.2. determinar à Caixa Econômica Federal, com fundamento no art. 250, inciso II, do Regimento Interno/TCU, que adote providências quanto aos itens abaixo:
a) só realize nova licitação de serviços de fornecimento de auxilio alimentação por meio de lote único, se ficar devidamente demonstrada a vantajosidade do certame, em termos comparativos com a opção de parcelamento do objeto em quantos lotes forem viáveis, conforme previsto no art. 32, inciso III, da Lei 13.303/2016, nos termos do decidido no Acórdão 1140/2019-TCU-Plenário.
17.	Por fim, o Ministério Público deixa de acompanhar a proposta do diretor no sentido de encaminhar os autos à Serur para que avalie a admissibilidade da peça 79 como pedido de reexame quanto à deliberação contida no item 9.3.1do Acórdão 1140/2019-TCU-Plenário, uma vez que se percebe que a intenção da Caixa com as informações trazidas na peça 79 é de tentar demonstrar a vantajosidade da realização da licitação para prestação de serviços de fornecimento de meios de pagamento de auxílio alimentação, em lote único, em atendimento à determinação inserta no item 9.3.2 da referida deliberação. Em nenhum momento, a Caixa fez menção ao termo "recurso" em sua peça ou aos artigos da Lei 8.443/1992 ou do Regimento Interno/TCU concernentes aos recursos previstos no TCU.
18.	Ademais, se o Tribunal, na decisão que vier a proferir, acompanhar o entendimento dos dirigentes da unidade técnica, ou seja, de que a estatal logrou demonstrar a vantajosidade da realização da licitação em lote único, por consequência lógica, o subitem 9.3.1 do Acórdão 2140/2019-TCU-Plenário deverá ser declarado insubsistente, uma vez que não haverá qualquer irregularidade/ilegalidade que justifique a manutenção da determinação de proibição de prorrogação do contrato decorrente do Pregão Eletrônico 86/7066-2018-Gilog/BR."
É o Relatório.

8.1. Ricardo Pagliari Levy (155.566/OAB-SP) e outros, representando Companhia Brasileira de Soluções e Serviços.  
8.2. Michael Ogawa (130.671/OAB-SP) e outros, representando VR Benefícios e Serviços de Processamento Ltda.  
8.3. Roberto Augusto Nunes Franciscon (57.807/OAB-DF), representando Instituto Nacional de Defesa Em Processo Administrativo - Indepad.  
8.4. Guilherme Lopes Mair (32261/OAB-DF) e outros, representando Caixa Econômica Federal.  
8.5. Rafael Parodi Ferraresso (223018-E/OAB-SP) e outros, representando Policard Systems e Serviços S/A.

Procurador Rodrigo Medeiros de Lima.

REPRESENTAÇÃO. CONHECIMENTO. PROCEDÊNCIA PARCIAL. DETERMINAÇÕES. MONITORAMENTO. NÃO CUMPRIMENTO DO ITEM 9.3.2 DO ACÓRDÃO 1.140/2019-PLENÁRIO. NOVA DETERMINAÇÕES. CIÊNCIA. ARQUIVAMENTO.

REPRESENTAÇÃO (REPR)

Secretaria de Controle Externo de Aquisições Logísticas (Selog).

Está em análise o monitoramento dos itens 9.3.1 e 9.3.2 do Acórdão 1140/2019-TCU-Plenário, de minha relatoria, por meio do qual o Tribunal fez determinações à Caixa Econômica Federal (Caixa) . 
2.	O Acórdão monitorado cuidou de Representação, com pedido de medida cautelar, acerca de possíveis irregularidades que teriam ocorrido no Pregão Eletrônico 86/7066-2018- Gilog/BR, que tem por objeto a contratação de empresa para a prestação de serviços de fornecimento de meios de pagamento de auxílio alimentação, auxílio refeição e auxílio cesta alimentação a empregados, ex-empregados, aposentados e pensionistas da Caixa. A Decisão foi proferida nos seguintes termos:
"9.1. no mérito, considerar a presente representação parcialmente procedente;
9.2.revogar a medida cautelar anteriormente concedida, tendo em vista a superveniência do perigo da demora reverso, a fim de autorizar o prosseguimento do Pregão Eletrônico 86/7066-2018-Gilog/BR;
9.3. determinar à Caixa, com fulcro no art. 250, inciso II, do RI/TCU, que:
9.3.1. abstenha-se de prorrogar o contrato decorrente do Pregão Eletrônico 86/7066-2018-Gilog/BR;
9.3.2. apresente ao TCU, no prazo de noventa dias, estudos que demonstrem a vantajosidade da realização de licitação para prestação de serviços de fornecimento de meios de pagamento de auxílio alimentação, em lote único, em termos comparativos com a opção de parcelamento do objeto em quantos lotes forem viáveis, conforme previsto no art. 32, inciso III, da Lei nº  13.303/2016, a fim de subsidiar a próxima licitação para o mesmo objeto;
9.4. indeferir, com fulcro no art. 146 do RI/TCU, os pedidos formulados pelas empresas VR Benefícios e Serviços de Processamento Ltda. e Companhia Brasileira de Soluções e Serviços (Alelo) , de serem consideradas como partes interessadas, autorizando, no entano, caso requeiram, vista e cópia às peças não sigilosas dos presentes autos;
9.5. informar à Caixa e às empresas VR Benefícios e Serviços de Processamento Ltda. e Companhia Brasileira de Soluções e Serviços (Alelo) que o conteúdo do presente Acórdão poderá ser consultado no endereço www.tcu.gov.br/acordaos; 
9.6.arquivar os presentes autos, nos termos do art. 250, I, c/c art. 169, V, do Regimento Interno/TCU." (grifei) .
3.	Quanto ao monitoramento, o auditor instrutor considera que o item 9.3.2. da decisão monitorada não foi cumprido. Nessa linha propõe que seja determinado à Caixa que "abstenha-se de licitar serviços de fornecimento de auxílio alimentação por meio de lote único, em conformidade com o art. 32, inciso III da Lei 13.303/2016" (peça 80) .
4.	O titular da subunidade diverge do encaminhamento proposto pelo AUFC e considera que ficou "demonstrada a vantajosidade da realização de licitação para prestação de serviços de fornecimento de meios de pagamento de auxílio alimentação, em lote único, em termos comparativos com a opção de parcelamento do objeto" (peça 81) .
5.	A titular da Secretaria de Controle Externo de Aquisições Logísticas manifesta-se de acordo com a proposta do titular da subunidade (peça 82) .
6.	Por meio do Despacho de 23/10/2019 (peça 84) , solicitei a manifestação do Ministério Público junto ao TCU. O Parquet especializado, representado pelo Procurador Rodrigo Medeiros de Lima, manifestou anuência com a proposta do auditor instrutor, e concluiu sua manifestação da seguinte forma, verbis (Peça 85) :
"16.	À vista dessas considerações, o Ministério Público acompanha o encaminhamento oferecido pelo auditor instrutor, contido no item 19 da instrução à peça 80, no sentido de considerar não atendida a medida solicitada no item 9.3.2 do Acórdão 1140/2019-TCU-Plenário, com pequeno ajuste na redação da determinação proposta no subitem 19.2:
19.2. determinar à Caixa Econômica Federal, com fundamento no art. 250, inciso II, do Regimento Interno/TCU, que adote providências quanto aos itens abaixo:
a) só realize nova licitação de serviços de fornecimento de auxilio alimentação por meio de lote único, se ficar devidamente demonstrada a vantajosidade do certame, em termos comparativos com a opção de parcelamento do objeto em quantos lotes forem viáveis, conforme previsto no art. 32, inciso III, da Lei 13.303/2016, nos termos do decidido no Acórdão 1140/2019-TCU-Plenário.
17.	Por fim, o Ministério Público deixa de acompanhar a proposta do diretor no sentido de encaminhar os autos à Serur para que avalie a admissibilidade da peça 79 como pedido de reexame quanto à deliberação contida no item 9.3.1do Acórdão 1140/2019-TCU-Plenário, uma vez que se percebe que a intenção da Caixa com as informações trazidas na peça 79 é de tentar demonstrar a vantajosidade da realização da licitação para prestação de serviços de fornecimento de meios de pagamento de auxílio alimentação, em lote único, em atendimento à determinação inserta no item 9.3.2 da referida deliberação. Em nenhum momento, a Caixa fez menção ao termo "recurso" em sua peça ou aos artigos da Lei 8.443/1992 ou do Regimento Interno/TCU concernentes aos recursos previstos no TCU.
18.	Ademais, se o Tribunal, na decisão que vier a proferir, acompanhar o entendimento dos dirigentes da unidade técnica, ou seja, de que a estatal logrou demonstrar a vantajosidade da realização da licitação em lote único, por consequência lógica, o subitem 9.3.1 do Acórdão 2140/2019-TCU-Plenário deverá ser declarado insubsistente, uma vez que não haverá qualquer irregularidade/ilegalidade que justifique a manutenção da determinação de proibição de prorrogação do contrato decorrente do Pregão Eletrônico 86/7066-2018-Gilog/BR."
7.	Feito esses registros, passo a analisar o mérito do monitoramento.
8.	Quando da prolação do Acórdão 1140/2019-TCU-Plenário eu registrei, inicialmente, meu entendimento pela plausibilidade jurídica da realização da Licitação objeto da presente Representação por meio de lote único. No entanto, diante das ponderações apresentadas pelo Ministro-Substituto Augusto Sherman, acolhi as sugestões de S. Exª. e incorporei os itens 9.3.1 e 9.3.2 à minha proposta de Acórdão.
9.	Nesta fase de monitoramento, a Caixa, em atenção ao item 9.3.2. do Acórdão 1140/2019-TCU-Plenário, encaminhou ao Tribunal o Ofício nº 018/2019/GECOT (peça 79) , de 21/8/2019. Por meio do referido oficio, a Caixa apenas reapresentou os mesmos argumentos já oferecidos na fase de mérito da Representação, anteriormente à prolação do Acórdão 1140/2019-TCU-Plenário.  
10.	Portanto, não foram trazidos aos autos novos argumentos suficientes e capazes de modificar o juízo formado quando da prolação do Acórdão 1140/2019-TCU-Plenário.
11.	Nesse cenário, não há como afirmar que haveria perda de economia de escala com a divisão do objeto em lotes. Ainda que a Caixa tenha obtido desconto superior ao estimado no certame em análise, nenhum dos elementos trazidos pelo banco comprovam o nexo de causalidade entre o desconto obtido com o fato do certame ter se realizado por meio do lote único.
12.	Sendo assim, ressalvado o meu entendimento inicial pela plausibilidade jurídica da realização da Licitação objeto da presente Representação, acolho a proposta do Ministério Público junto ao TCU, nos sentido de considerar não atendida a medida solicitada no item 9.3.2 do Acórdão 1140/2019-TCU-Plenário, além de determinar à Caixa que só realize nova licitação de serviços de fornecimento de auxilio alimentação por meio de lote único, se ficar devidamente demonstrada a vantajosidade do certame, em termos comparativos com a opção de parcelamento do objeto em quantos lotes forem viáveis, conforme previsto no art. 32, inciso III, da Lei 13.303/2016, nos termos do decidido no Acórdão 1140/2019-TCU-Plenário.
13.	Por fim, acompanho o Ministério Público e deixo encaminhar os autos à Serur com o fito de avaliar a admissibilidade da peça 79 como pedido de reexame em face à deliberação contida no item 9.3.1do Acórdão 1140/2019-TCU-Plenário. Isso porque a intenção da Caixa com as informações trazidas na peça 79 é de tentar demonstrar a vantajosidade da realização da licitação para prestação de serviços de fornecimento de meios de pagamento de auxílio alimentação, em lote único, em atendimento à determinação contida no item 9.3.2 do Acórdão 1140/2019-TCU-Plenário. 
14.	Como se observa da leitura da peça 79, a Caixa não faz menção ao termo "recurso" em sua peça ou aos artigos da Lei 8.443/1992 ou do Regimento Interno/TCU concernentes aos recursos previstos no TCU.
15.	Ante o exposto, voto por que o Tribunal adote a minuta de acórdão que ora submeto à apreciação deste Colegiado.
TCU, Sala das Sessões Ministro Luciano Brandão Alves de Souza, em 4 de dezembro de 2019.
RAIMUNDO CARREIRO 
Relator